【裁判字號】    89,家上,345
【裁判日期】    901225
【裁判案由】    返還代管遺產
【裁判全文】
台灣高等法院民事判決  八十九年度家上字第三四五號
      上  訴  人  甲○○
      訴訟代理人  姜興周
      法定代理人  錢奕虎
      訴訟代理人  張清山
右當事人間請求返還代管遺產事件，上訴人對於中華民國八十九年十月十二日臺灣桃
園地方法院八十七年度訴字第九八六號第一審判決提起上訴，本院判決如左：
    主    文
原判決廢棄。
被上訴人應給付上訴人新台幣壹佰貳拾萬伍仟捌佰玖拾玖元、金戒指乙枚（重量參
錢伍釐）、港幣玖拾捌元、大陸地區中國銀行外匯券拾元。
第一、二審訴訟費用由被上訴人負擔。
    事實及理由
一、按「臺灣地區人民與大陸地區人民間之民事事件，除本條例另有規定外，適用臺
    灣地區之法律」，臺灣地區與大陸地區人民關係條例第四十一條第一項定有明文
    。又「現役軍人或退除役官兵死亡而無繼承人，繼承人之有無不明或繼承人因故
    不能掌理遺產者，由主管機關管理其遺產」；「第一項遺產管理辦法，由國防部
    及行政院國軍退除役官兵輔導委員會分別擬訂，報請行政院核定後發布之」，同
    法第六十八條第一項、第三項分別規定甚明。被上訴人係被繼承人吳飛龍之遺產
    管理人，上訴人基於私法關係請求被上訴人交付遺產，自應適用臺灣地區之法律
    。
二、上訴人已於八十五年十二月二十日依臺灣地區與大陸地區人民關係條例第六十六
    條規定，以書面向台灣桃園地方法院為繼承之表示，並經准予備查在案，有該院
    八十六年度聲繼字第二號卷宗可證，足堪信為真實。
三、上訴人主張：亡故榮民吳飛龍之父殷選清，係因吳家斷後乃以次子殷士華改名為
    吳飛龍，僅在名份上繼承吳家香火，但實際上並未給任何人收養，是吳飛龍與上
    訴人間之兄妹關係並未終止，且吳飛龍並無子嗣而其他順位繼承人亦均已死亡，
    上訴人自係吳飛龍唯一合法生存之繼承人，為此對被上訴人提起本件返還為吳飛
    龍代管遺產之訴。並聲明：(一)原判決廢棄。(二)被上訴人應將代亡故榮民吳飛龍保
    管之遺產新台幣（下同）一百二十三萬五千八百九十九元及金戒指乙枚（重量三
    錢五釐）、港幣九十八元、外匯券十元交還上訴人。
四、被上訴人則以：上訴人並亦未能提供相關戶籍資料以資證明，被上訴人自得依戶
    籍法第十二條、姓名條例第一條、第四條規定，審認吳飛龍與上訴人無親屬關係
    ，且依上訴人所提出之一九九九海證民台字第三一號公證書可知吳飛龍自西元一
    九三○年起即已與殷氏終止收養關係，是縱認上訴人與吳飛龍確實係親兄妹，亦
    因出養關係致使其與吳飛龍之間並無繼承關係等語，資為抗辯。並聲明：駁回上
    訴人之上訴。
五、兩造不爭之事實：
  (一)上訴人主張被上訴人為亡故榮民吳飛龍代管遺產，包括：一百二十三萬五千八百
    九十九元及金戒指乙枚（重量三錢五釐）、港幣九十八元、外匯券十元等情，業
    據其提出遺產稅免稅證明書影本一份，復為被上訴人所不爭執。
  (二)兩造對於殷選清被收養等情不爭執。
  (三)上訴人提出之書信為吳飛龍所書寫之筆跡等情，為被上訴人所不爭執。
六、按「遺產繼承人，除配偶外，依左列順序定之：一、直系血親卑親屬。二、父母
    。三、兄弟姊妹。四、祖父母。」民法第一千一百三十八條定有明文。上訴人主
    張：其係被繼承人吳飛龍之妹，惟為被上訴人所否認。上訴人主張：被繼承人吳
    飛龍父子一人兩姓，發生在姓名條例施行之前，係屬海門習俗，而為宗教、祭祀
    、子嗣衍生出一人兩姓亦係中國古今之習俗，未必構成法律上之收養，在台灣此
    例更多。吳飛龍在台灣戶籍記載：父吳清選等語，然在海門戶籍確無其人，只有
    殷選清，而在海門亦不知有吳飛龍其人，僅有殷士華，鄰里鄉親長者皆可證明。
    吳飛龍雖未及在台灣更正其姓名，但在家書中已親筆簽名殷士華等語。查：被
    繼承人吳飛龍（民國十七年十月十六日生）其父親為「吳選清」，母親為「王氏
    」，吳飛龍於八十五年八月十七日死亡，無直系血親卑親屬等情，有戶籍謄本可
    證（請見原審卷第一六頁）。上訴人提出經財團法人海峽交流基金會（簡稱：
    海基會）驗證之江蘇省海門市公證處一九九六年十一月十二日出具之海證（一九
    九六）民台字第六三號公證書中記載：吳飛龍又名殷士華，其去台灣前未結婚亦
    無子女，其直系及旁系血親共四人，父親吳選清（又名殷選清）於一九五○年二
    月十二日死亡；母親王氏於一九五八年三月二十六日死亡；哥哥殷士祥於一九九
    四年二月九日死亡；妹妹殷士珍，現住江蘇省海門市國強鎮沿海村等情，有前開
    公證書及財團法人海峽交流基金會八五年核字第四九六九八號證明可證（請見原
    審卷第一九頁至第二一頁）。被上訴人提出被繼承人吳飛龍之自書遺囑，其上
    記載籍貫：江蘇海門；本籍詳細住址：四甲鎮合興村，有遺囑影本可按（請見本
    審卷第八○頁），該自書遺囑之筆跡運筆並不流暢；其「飛」字寫法特殊，與上
    訴人提出之書函筆跡相符（請見本審卷第五一頁至第五三頁；及證物袋），被上
    訴人對該信函係被繼承人吳飛龍之筆跡，亦不爭執（請見本審卷第七六頁），上
    訴人提出之信函，寄信人部分以「殷士華」名義具名；部分以「吳飛龍」名義具
    名。郵寄與黃寶善先生之信函抬頭則稱謂：「胞妹」，有信函可證，黃寶善為上
    訴人之配偶（海門市公安局國強派出所常住人口登記卡亦記載甲○○係黃寶善之
    配偶，上訴人表示常住人口登記卡無法驗證，並提出海門市○○鎮○○街道辦事
    處之法規摘錄為證），足證殷士華即吳飛龍。上訴人提出被繼承人吳飛龍到大
    陸探親之照片（請見本審卷證物袋），被上訴人對照片內之人物為被繼承人吳飛
    龍亦不爭執（請見本審卷第三九頁），足證上訴人與吳飛龍有特殊關係。上訴
    人提出經海基會驗證之海門市四甲鎮政府戶籍證明書，其記載上訴人之父為殷選
    清（又名吳選清）；次兄為殷士華，一九八九年回鄉探親方知用名吳飛龍；二○
    ○○年四月國強鎮併入四甲鎮等情，有江蘇省海門市公證處二○○○海證民台字
    第三三號公證書及海基會證明可證（請見本審卷第三二頁至第三六頁），依臺灣
    地區與大陸地區人民關係條例第七條規定，應推定為真正，不因原審未提出，本
    審始提出，而影響法定效果。從常情判斷，同一地址，不可能有二人，一名殷
    「選清」；一名吳「選清」；而其配偶均為「王氏」。從前開證據，足以證明
    「吳選清」與「殷選清」係同一人；被繼承人吳飛龍係「吳選清」之子；上訴人
    係「殷選清」之女；吳飛龍與上訴人係兄妹關係。國、共內戰期間，部分在台從
    軍人員，為恐牽連大陸親屬，戶籍登記時，隱名埋性，故不得以其姓名不同，即
    認其非屬同一人，是否同一人應依客觀證據判斷。被上訴人雖抗辯：縱認上訴人
    與吳飛龍確實係親兄妹，亦因出養關係致使其與吳飛龍之間並無繼承關係等語。
    惟按殷選清是否被收養，不影響上訴人與吳飛龍間之旁系血親兄妹關係，而上訴
    人否認上訴人或吳飛龍被收養，上訴人或吳飛龍被收養係屬變態事實，被上訴人
    應負舉證責任，被上訴人並未舉證以時其說，本院亦查無上訴人或吳飛龍被收養
    之證據，上訴人與被繼承人吳飛龍間有兄妹關係，足堪信為真實，揆諸前開說明
    ，上訴人對被繼承人吳飛龍之遺產有繼承權，足堪信為真實。
七、被上訴人抗辯：依上訴人所提出之一九九九海證民台字第三一號公證書可知吳飛
    龍自西元一九三○年起即已與殷氏終止收養關係，是縱認上訴人與吳飛龍確實係
    親兄妹，亦因出養關係致使其與吳飛龍之間並無繼承關係等語，惟查江蘇省海門
    市公證處一九九九海證民台字第三一號公證書，並未經海基會認證，依臺灣地區
    與大陸地區人民關係條例第七條規定，無法推定該文書為真正。而依該公證書之
    證明記載一九三○年殷選清改名吳選清；殷士華改名吳飛龍，並未提及何人終止
    收養關係，有證明可按（請見原審卷第一二七頁）。吳飛龍並未被收養，亦無終
    止收養問題。不論殷選清是否被第三人終止收養，只要殷選清與上訴人、吳飛龍
    間之父子（女）關係不變，上訴人與吳飛龍間之兄妹關係，即不生影響。姓氏不
    同，並非判斷兄妹關係之唯一依據。本件事證已臻明確，兩造其餘攻擊、防禦方
    法及所舉證據，無礙勝負之判斷，爰不一一論列，附此敘明。
八、上訴人既為被繼承人吳飛龍之唯一繼承人，而被上訴人為被繼承人吳飛龍之遺產
    管理人，上訴人請求被上訴人交付遺產一百二十三萬五千八百九十九元、金戒指
    乙枚（重量三錢五釐）、港幣九十八元、中國銀行外匯券十元，為有理由，應予
    准許。原審為上訴人敗訴之判決，尚有未洽。上訴意旨指摘原判決不當，求予廢
    棄改判，為有理由。爰由本院予以廢棄改判，如主文第二項所示。
九、據上論結，本件上訴為有理由，依民事訴訟法第四百五十條、第七十八條，判決
    如主文。
中      華      民      國    九十      年      十二    月    二十五    日
                              民事第十二庭
                                  審判長法  官  林  丁  寶
                                        法  官  高  鳳  仙
                                        法  官  林  恩  山
右正本係照原本作成。
如不服本判決，應於收受送達後二十日內向本院提出上訴書狀，其未表明上訴理由者
，應於提出上訴後二十日內向本院補提理由書狀（均須按他造當事人之人數附繕本）
上訴時應提出委任律師或具有律師資格之人之委任狀；委任有律師資格者，另應附具
律師及格證書及釋明委任人與受任人有民事訴訟法第四百六十六條之一第一項但書或
第二項（詳附註）所定關係之釋明文書影本。
中      華      民      國    九十      年      十二    月      二十六  日
                                        書記官  周  淑  靜
附註：
民事訴訟法第四百六十六條之一（第一項、第二項）：
對於第二審判決上訴，上訴人應委任律師為訴訟代理人。但上訴人或其法定代理人具
有律師資格者，不在此限。
上訴人之配偶、三親等內之血親、二親等內之姻親，或上訴人為法人、中央或地方機
關時，其所屬專任人員具有律師資格並經法院認為適當者，亦得為第三審訴訟代理人
。


司法院資訊處製作；財團法人民間司法改革基金會備份。
